【裁判字號】    98,判,1107
【裁判日期】    980924
【裁判案由】    發明專利舉發
【裁判全文】
最  高  行  政  法  院  判  決
                                      98年度判字第1107號
上  訴  人  甲○○
訴訟代理人  丁○○
被 上訴 人  經濟部智慧財產局
代  表  人  乙○○
參  加  人  丙○○
上列當事人間發明專利舉發事件，上訴人對於中華民國96年9月
26日臺北高等行政法院95年度訴字第3822號判決，提起上訴，本
院判決如下：
    主  文
上訴駁回。
上訴審訴訟費用由上訴人負擔。
    理  由
一、上訴人前於民國（下同）90年12月21日以「具有記錄功能之
    汽車安全系統」向被上訴人經濟部智慧財產局申請發明專利
    ，經被上訴人編為第00000000號審查及再審查，准予專利，
    並於公告期滿後，發給發明第192491號專利證書（下稱系爭
    專利）。嗣第三人丙○○以85年2月11日公告之第00000000
    號「汽車後視用攝影與影像機之組成裝置」新型專利案（即
    引證案），認其違反核准時專利法第19條、第20條第1項第1
    款及第2項之規定，對之提起舉發。案經被上訴人審查，認
    系爭專利違反前揭專利法第20條第2項之規定，於95年2月15
    日以（95）智專三（三）05053字第09520104290號專利舉發
    審定書為「舉發成立，應撤銷專利權」之處分（下稱原處分
    ）。上訴人不服，提起訴願，經經濟部中華民國95年8月31
    日經訴字第09506177260號訴願決定駁回，上訴人仍不服，
    遂提起行政訴訟，經原審法院以96年9月26日95年度訴字第3
    822號判決，駁回上訴人於原審之訴，上訴人仍不服，遂提
    起上訴。本院認本件判決之結果，將影響參加人之權利或法
    律上之利益，依職權命參加人獨立參加本件訴訟。
二、上訴人起訴主張：「影像儲存裝置」是構成系爭專利所發明
    的「具有記錄功能之汽車安全系統」不可或缺的必要構件，
    引證案「所確實能達成的功效」就是使用攝影機取代傳統的
    習式後視鏡，使得駕駛人可從設於駕駛座前方的影像機同時
    看到由汽車左、中、右攝影機所取得的車外左、右及後方的
    影像畫面，以減少車輛發生交通事故；與系爭專利所示之「
    發明目的」、「所欲解決的問題」及「所確實能達成的功效
    」不相同，兩者屬不相同之發明或創作。系爭專利所設的「
    影像儲存裝置」縱使係屬習知技術之一般錄影機或數位儲存
    器，但將系爭專利所發明的「具有記錄功能之汽車安全系統
    」運用在一般汽車或公車等交通工具上的時候，當有事故發
    生時，可立刻從「影像儲存裝置」調出行車紀錄以釐清事實
    真相，非僅屬習知技術之單純附加集合運用，故系爭專利首
    先使用不可或缺的「影像儲存裝置」必要構件，有特殊功效
    之增進，顯然具有進步性等語，求為判決撤銷訴願決定及原
    處分。
三、被上訴人則以：查引證案已揭露系爭專利申請專利範圍第1
    項所載分別裝設於汽車前方左右兩側的攝影裝置，及具分割
    畫面之顯示器等主要構成特徵，雖系爭專利較引證案於汽車
    後側多裝設攝影裝置，且裝設於汽車前側攝影裝置在位置上
    不盡相同，然此僅為習知技術之構成裝置於裝設位置及數量
    上之簡易變換運用；另系爭專利申請專利範圍第1項所載記
    錄該顯示器畫面資料之影像儲存裝置如系爭專利說明書第6
    頁倒數第4行所載為一般的錄影機或數位儲存器純屬習知技
    術之構成，而系爭專利將攝影裝置所拍攝之畫面於連接之顯
    示器顯示，已見於引證案藉攝影機（攝影裝置）與影像機（
    顯示器）間之連線以觀察攝影機所錄得之影像有相同之揭露
    ，系爭專利所具之影像儲存裝置，僅係將裝於汽車上攝影裝
    置所拍攝的畫面除供顯示器使用外，再連接至習知技術構成
    之影像儲存裝置提供記錄顯示器之畫面資料，此僅為將習知
    技術構成裝設於汽車之攝影裝置與影像儲存裝置等兩者單純
    附加集合運用，該影像儲存裝置所達成之功效仍為原本預期
    即有之錄影功能，並無特殊功效之增進，故系爭專利申請專
    利範圍第1項係為運用申請前既有之技術或知識，而為熟習
    該項技術者所能輕易完成，不具進步性等語，資為抗辯，求
    為判決駁回上訴人之訴。
四、原審斟酌全辯論意旨及調查證據之結果，以：系爭專利與引
    證案間之比較，係以系爭專利申請專利範圍所界定之標的與
    引證案專利說明書所揭露全部技術內容為比較依據，而非僅
    侷限於兩者間之「發明或創作目的、構成及功能」，先予指
    明。引證案係提供一種汽車後視用攝影與影像機之組成裝置
    ，其主要係在汽車之前方兩側適當位置各固定一後視用攝影
    機，並在車用前方中央位置吊設一後視用攝影機，且於駕駛
    人位置前方置放一影像機，另同時將前述之3個攝影機與影
    像機之間予以連線，然後藉影像機觀察3個後視攝影機所錄
    得之後視影像，該3個後視影像將同時占據影像機之整個畫
    面，每一影像占有著畫面三分之一的區間；惟當汽車左轉或
    右轉時，影像則完全呈現汽車左邊或右邊攝影機所攝得之影
    像，而另2個攝影機則自動消滅畫面等。查引證案已揭露系
    爭專利申請專利範圍第1項所載分別裝設於汽車前方左右兩
    側的攝影裝置，及具分割畫面之顯示器等主要構成特徵，雖
    系爭專利較引證案於汽車後側多裝設攝影裝置，且裝設於汽
    車前側攝影裝置在位置上不盡相同，然此僅為習知技術之構
    成裝置於裝設位置及數量上之簡易變換運用；另系爭專利申
    請專利範圍第1項所載記錄該顯示器畫面資料之影像儲存裝
    置如系爭專利說明書第6頁倒數第4行所載為一般的錄影機或
    數位儲存器純屬習知技術之構成，而系爭專利將攝影裝置所
    拍攝之畫面於連接之顯示器顯示，已見於引證案藉攝影機（
    攝影裝置）與影像機（顯示器）間之連線以觀察攝影機所錄
    得之影像有相同之揭露，系爭專利所具之影像儲存裝置，僅
    係將裝於汽車上攝影裝置所拍攝的畫面除供顯示器使用外，
    再連接至習知技術構成之影像儲存裝置提供記錄顯示器之畫
    面資料，此僅為將習知技術構成裝設於汽車之攝影裝置與影
    像儲存裝置等兩者單純附加集合運用，該影像儲存裝置所達
    成之功效仍為原本預期即有之錄影功能，並無特殊功效之增
    進，故系爭專利申請專利範圍第1項係為運用申請前既有之
    技術或知識，而為熟習該項技術者所能輕易完成，不具進步
    性。又組合發明之進步性之專利審查基準的說明於93年7月
    31日施行之專利審查基準第二篇發明專利實體審查有「組合
    發明，指組合先前技術中複數個技術手段所構成之發明，系
    爭專利僅為將習知技術構成裝設於汽車之攝影裝置與影像儲
    存裝置等兩者單純附加集合運用，該影像儲存裝置所達成之
    功效仍為原本預期即有之錄影功能，並無特殊功效之增進，
    故系爭專利申請專利範圍第1項係為運用申請前既有之技術
    或知識，而為熟習該項技術者所能輕易完成，不具進步性。
    另系爭專利申請專利範圍第2項附屬項係依附於第1項，所載
    述之攝影裝置係為採用電荷偶合器件（charge-coupled dev
    ice；CCD）的廣角攝影機；該廣角攝影機之使用已見於引證
    案中有相同之揭露屬習知技術構成之簡易轉知運用，故系爭
    專利申請專利範圍第2項係為運用申請前既有之技術或知識
    ，而為熟習該項技術者所能輕易完成，不具進步性。系爭專
    利申請專利範圍第3項附屬項係依附於第1項，所載述之顯示
    器的畫面上標示有刻度標記；查於顯示器的畫面上標示有刻
    度標記僅係簡易附加之運用，故系爭專利申請專利範圍第3
    項係為運用申請前既有之技術或知識，而為熟習該項技術者
    所能輕易完成，不具進步性。系爭專利申請專利範圍第4項
    附屬項係依附於第1項，所載述之影像儲存裝置係為錄影機
    或數位儲存器；系爭專利說明書第6頁倒數第4行所載影像儲
    存裝置為一般的錄影機或數位儲存器屬習知技術之構成，故
    系爭專利申請專利範圍第4項係為運用申請前既有之技術或
    知識，而為熟習該項技術者所能輕易完成，又不具進步性。
    系爭專利申請專利範圍第5項附屬項係依附於第1項，所載述
    之顯示器進一步連接一可將畫面資料傳輸至遠方電腦的發射
    器；此種將資料藉由發射器傳輸至遠方電腦，乃為習知通常
    之技術，系爭專利將顯示器畫面資料藉由發射器傳輸至遠方
    電腦，僅係習知技術簡易轉知運用，故系爭專利申請專利範
    圍第5項係為運用申請前既有之技術或知識，而為熟習該項
    技術者所能輕易完成，亦不具進步性。依現行專利法第70條
    規定，由其意旨可知，被上訴人於專利申請時之審查見解，
    並無拘束舉發程序公眾審查之效力，尚非不得以同一之引證
    案作為證據提起舉發，被上訴人舉發審定非當然須受專利申
    請時審查見解之拘束。又專利法為防範被上訴人審查之疏漏
    ，設有舉發制度，凡對於獲准專利之發明，任何人認有違反
    核准審定時之專利法第19條至第21條或第27條規定者，依同
    法第72條第1項規定，得附具證據，向被上訴人舉發之，此
    乃欲藉公眾審查之程序，撤銷違法之專利權。是以，系爭專
    利雖經被上訴人再審查，認其較引證案具有功效之增進，而
    為應予專利之審定。惟於核准專利後，既經關係人以引證案
    等證據，主張其核准專利有違核准審定時所適用之專利法第
    20條第1項第1款及第2項之規定，對之提起舉發，則被上訴
    人依舉發理由及證據，重行審查，認引證案等足資證明系爭
    專利不具進步性，有違專利法第20條第2項之規定，而為舉
    發成立，應撤銷專利權之處分，於法並無不合。綜上，系爭
    專利係為運用申請前既有之技術或知識，而為熟習該項技術
    者所能輕易完成，不具進步性，不符發明專利要件。從而，
    被上訴人所為「舉發成立，應撤銷專利權」之處分，揆諸首
    揭法條規定，並無不法，訴願決定予以維持，亦無不合，因
    將原決定及原處分均予維持，駁回上訴人之訴。
五、本院按：
(一)現行專利法對於舉發案件，並未規定其適用法規基準時，本件
  舉發審定是否有違法事由，依實體從舊、程序從新原則，程序
  事項應適用舉發審定時即現行專利法舉發程序之規定，實體事
  項從專利核准審定時專利法規定。經查，系爭案申請日為90年
  12月21日，並由被上訴人於92年11月11日審定准予專利，參加
  人並於93年7月1日專利法修正施行後之93年11月1日提出舉發
  ，被上訴人於修正施行後之95年2月15日為舉發審定，是系爭
  專利有無撤銷之原因，應以核准審定時有效之90年10月24日修
  正公布之專利法為斷。按凡利用自然法則之技術思想之高度創
  作，而可供產業上利用者，得依法申請取得發明專利，固為系
  爭專利核准時專利法第19條暨第20條第1項前文所規定。惟其
  發明如「係運用申請前既有之技術或知識，而為熟習該項技術
  者所能輕易完成時」，仍不得依法申請取得發明專利，復為同
  法第20條第2項所明定。
(二)原判決關於引證案已揭露系爭專利申請專利範圍第1項所載分
  別裝設於汽車前方左右兩側的攝影裝置，及具分割畫面之顯示
  器等主要構成特徵，雖系爭專利較引證案於汽車後側多裝設攝
  影裝置，且裝設於汽車前側攝影裝置在位置上不盡相同，然此
  僅為習知技術之構成裝置於裝設位置及數量上之簡易變換運用
  ；又系爭案影像儲存裝置所達成之功效仍為原本預期即有之錄
  影功能，並無特殊功效之增進，故系爭專利申請專利範圍第1
  項係為運用申請前既有之技術或知識，而為熟習該項技術者所
  能輕易完成，不具進步性之事實，以及上訴人所主張如何不足
  採等事項均詳予以論述，是原判決所適用之法規與該案應適用
  之現行法規並無違背，與解釋判例，亦無牴觸，並無所謂原判
  決有違背法令之情形。上訴人上訴意旨略謂：系爭專利的申請
  專利範圍第1項的「具有記錄功能之汽車安全系統」發明，雖
  有使用到習知技術的攝影裝置與影像儲存裝置，但該影像儲存
  裝置所達成的功效，除了原本預期的錄影功能外，最重要的是
  並成為一般汽車的行車記錄器，使得所達成的功效，還包括：
  可提供給汽車行駛中隨時針對車外的各種狀況作記錄，當有車
  禍發生時，能提供肇事者責任歸屬的依據，而能有效減少不必
  要的車禍糾紛，系爭專利的申請專利範圍第1項應具有進步性
  ，原判決顯有理由矛盾之違背法令云云，無非就原審取捨證據
  、認定事實之職權行使，任意指摘原判決有違背法令情事，並
  非可採。
(三)另按系爭專利與引證案間之比較，係以系爭案專利申請專利範
  圍各請求項整體與引證案先前技術所揭露全部技術內容為比較
  依據，判斷請求項中所載之發明是否具進步性時，固得參酌說
  明書、圖式及發明或創作目的、構成及功能等之記載，以理解
  該發明，有必要時固得參酌系爭專利與引證案之「發明或創作
  目的、構成及功能」，但非僅侷限於兩者間之「發明或創作目
  的、構成及功能」。原判決業已就系爭案專利申請專利範圍各
  請求項整體與引證案先前技術所揭露全部技術內容為比較依據
  ，判斷系爭案第1項不具進步性，業如上述，自與論理法則及
  經驗法則無違，難謂有判決不適用法規或判決不備理由之違法
  。上訴意旨以：原判決以系爭專利的申請專利範圍所界定之標
  的與引證案的專利說明書所揭露全部技術內容為比較依據，顯
  然沒有從說明書中的發明或創作目的、構成及功能探究系爭專
  利的申請專利範圍的「具有記錄功能之汽車安全系統」的功效
  ，有判決不備理由之違背法令云云，無非就原審已詳予論述之
  事項，再事任意指摘原判決有違背法令情事，自非可採。
(四)末按，將複數個既有之構成要件合而成為一發明，因個別構件
  雖均屬於既有之技術，但應就整體予以考量。若該合而為一之
  發明可產生突出的技術特徵或具有差異之技術特徵產生無法預
  期之功效，非為熟習該項技術者所能輕易完成者，應具進步性
  。若因整體考量，該發明未能產生突出的技術特徵或具有差異
  之技術特徵產生無法預期之功效，而為熟習該項技術者所能輕
  易完成，自不具進步性，所以判斷之重點應在於經整體考量後
  ，可否產生突出的技術特徵或具有差異之技術特徵產生無法預
  期之功效，此一進步性判斷重點於93年7月31日公布施行前後
  之專利審查基準均無改變，新公布之審查基準係就判斷之步驟
  有較詳細之記載而已。至於專利審查基準列述組合發明或稱為
  集合發明等之類型，僅係作為進步性判斷步驟之舉例說明，該
  發明究應名為組合發明或稱為集合發明，對判斷進步性之專利
  要件，並非重要。經查，本件原判決已就系爭案獨立項及其他
  附屬項作逐項審查，認獨立項之構成要件及各該附屬項均為習
  知通常之技術，系爭專利僅係習知技術簡易附加運用，均係為
  運用申請前既有之技術或知識，而為熟習該項技術者所能輕易
  完成，不具進步性等情，詳予論斷，將判斷而得心證之理由記
  明於判決，業如上述，經核並無違背論理法則或經驗法則，亦
  無判決不適用法規或適用不當、不備理由等違背法令情事。至
  於原判決雖誤引93年7月31日施行的專利審查基準關於組合發
  明之記載，作為系爭專利不具進步性之論述，惟尚不影響於判
  決之結果，與所謂判決不備理由之違法情形不相當。
(五)從而，上訴論旨，仍執前詞，指摘原判決違背法令，求予廢棄
  ，為無理由，應予駁回。
六、據上論結，本件上訴為無理由。依行政訴訟法第255條第1項
    、第98條第1項前段，判決如主文。
中    華    民    國    98    年    9     月    24    日
                    最高行政法院第四庭
                        審判長法官  劉  鑫  楨
                              法官  林  茂  權
                              法官  劉  介  中
                              法官  曹  瑞  卿
                              法官  陳  鴻  斌
以  上  正  本  證  明  與  原  本  無  異
中    華    民    國    98    年    9     月    24    日
                              書記官  張  雅  琴


司法院資訊處製作；財團法人民間司法改革基金會備份。
